臺灣高等法院刑事判決　　　　　　　　 93年度上易字第317號
上　訴　人　臺灣臺北地方法院檢察署檢察官
被　　　告　戊○○
選任辯護人　李祖麟律師
被　　　告　乙○○
上列上訴人因被告詐欺案件，不服臺灣臺北地方法院92年度易字
第1302號，中華民國92年12月25日第一審判決（起訴案號：臺灣
臺北地方法院檢察署91年度偵字第 24745號），提起上訴，本院
判決如下：
    主  文
原判決撤銷。
戊○○、乙○○共同意圖為自己不法之所有，以詐術使人將本人
之物交付，戊○○處有期徒刑貳年，乙○○處有期徒刑壹年伍月
。
    事  實
一、戊○○及乙○○共同基於為自己不法所有之犯意聯絡，於民
    國八十五年間，先由戊○○向丁○○及甲○○佯稱其與台灣
    省政府秘書處官員交情甚佳，頗有辦法，可集資共同開發台
    灣省政府所有坐落於台北市○○區○○段二小段第八一七、
    八一八、八三○及八三一地號等四筆省有眷舍房地，並委由
    丁○○、甲○○尋找金主。丁○○及甲○○二人信以為真，
    即於八十五年五月四日，與戊○○共同簽訂合作協議書，約
    由丁○○及甲○○先拿出現金新台幣（下同）一千五百萬元
    之「土地營運費用」作為疏通省府官員之用，惟因丁○○、
    甲○○資力不足，乃再邀請丙○○○及庚○○參與商討投資
    開發事宜，丙○○○及庚○○不疑有它，亦陷於錯誤，並於
    同年五月四日各提領現金七百萬元及八百萬元（此八百萬元
    係庚○○與李克貞共同出資），分別匯入丁○○所開立之台
    灣銀行中和分行帳戶。丁○○、甲○○、庚○○、李克貞與
    戊○○五人，旋於同年五月六日一同前往中興新村洽辦，且
    由丁○○提領五百萬元現金，在省府餐廳交由戊○○，當面
    轉交予佯充省府官員之乙○○。前述五人繼於翌日（即同年
    五月七日）再次偕同前往中興新村，再由丁○○提領一千萬
    元現金，戊○○取得丁○○交付之一千萬元後，佯請丁○○
    等人在外等候，由其本人進入省府之辦公室交付予官員；丁○○等人信以為真，接續被詐取而交付一千萬元。嗣因該開
    發案迄無下文，經丁○○私下打聽，始知悉乙○○並非省府
    官員，且上開眷舍房地並不符合出售原則，而得知受騙。
二、案經被害人丙○○○訴由臺北市政府警察局中山分局報請臺
    灣臺北地方法院檢察署偵查起訴。
    理  由
壹、程序事項：
  一、本院經當事人之同意，由受命法官於準備程序詰問證人庚○○、丁○○、甲○○所得之供述證據，雖屬被告以外之
      人於審判外之陳述，然經當事人於審判程序同意為證據，
      本院審酌各該證人均經當事人之詰問或本院之訊問，依刑
      事訴訟法第一百五十九條之四之規定，應得為證據。
  二、次按，新修正刑事訴訟法係於九十二年二月六日經總統公
      布施行，而同日公布施行之新修正刑事訴訟法施行法增訂
      第七條之三復規定：「中華民國九十二年一月十四日修正
      通過之刑事訴訟法施行前，已繫屬於各級法院之案件，其
      以後之訴訟程序，應依修正刑事訴訟法終結之。但修正刑
      事訴訟法施行前已依法定程序進行之訴訟程序，其效力不
      受影響」，是以九十二年二月六日修正之刑事訴訟法第一
      百五十九條至第一百五十九條之三有關被告以外之人於審
      判外之供述之證據能力之規定，係於九十二年九月一日施
      行，在此之前，有關被告以外之人於警詢、檢察官或法院
      訊問時供述筆錄之證據能力，仍應適用修正前刑事訴訟法
      相關規定。本案係於九十二年六月二十日繫屬於原審法院
      （見原審卷第一頁），則被告以外之人供述，在修正刑事
      訴訟法於九十二年九月一日施行前，於檢察官或法院訊問
      時供述筆錄，因已依修正前刑事訴訟法法定程序踐行之訴
      訟程序，其效力不受影響，渠等之供述自仍具證據能力。
貳、實體事項：
  一、訊之被告戊○○坦承仲介台北市○○區○○段二小段第八
      一七、八一八、八三○及八三一地號等四筆省有眷舍房地
      開發投資案及簽發「返還條件書」、本票之事實，被告乙○○對於其事後出具切結書及提供苗栗縣西湖鄉土地所有
      權狀作為擔保之事實，亦不否認，惟均矢口否認有何共同
      詐欺取財之犯行。戊○○及其選任辯護人辯稱：在本開發
      案中，丁○○、甲○○與戊○○係屬合作投資關係；丁○○、甲○○係以自己名義向告訴人丙○○○及李克貞、庚○○借貸一千五百萬元款項投資；且並無證據顯示告訴人
      及李克貞、庚○○匯入丁○○臺灣銀行帳戶內之一千五百
      萬元已交付戊○○並由乙○○收受；至於其後簽立返還條
      件書、切結書、本票等，均係在戊○○非自由意思下所寫
      云云。乙○○辯稱：我會簽署切結書及本票，純係為將戊○○保出來，文件係在非自由意識下所寫，我自始不曾去
      過省政府，也沒有冒充省府官員收受金錢之情事云云。
  二、經查：
  （一）上開事實除經告訴人丙○○○指述在卷外，並經證人丁○○、甲○○及庚○○等人於偵、審中證述明確。其次
        ，戊○○與丁○○、甲○○於八十五年五月四日曾就上
        開省有眷舍房地投資開發案，簽訂有合作協議書，約定
        由乙方（指丁○○、甲○○）提供現金一千五百萬元作
        為土地營運費用之事實，有該合作協議書影本一份附卷
        可稽（見原審卷第一O七、一O八頁），並為戊○○所自
        承（見本院卷(一)第一四八、一四九頁）。丁○○更進一
        步證稱該一千五百萬元「土地營運費用」即是打通關的
        錢或公關費用（見偵第二四七四五號卷第五三頁反面，
        原審卷第二九頁，本院卷(三)第三五頁）。
  （二）次查，丙○○○及庚○○於八十五年五月四日分別提領
        現金七百萬元及八百萬元，並委由案外人林妙玲（即告
        訴人之女）及李克貞（即庚○○之合資人）匯入丁○○
        所開立之台灣銀行中和分行帳戶，其後並於八十五年五
        月六日、七日分別提領現金五百萬元及一千萬元之事實
        ，亦據告訴人及庚○○分別於原審及本院訊問時陳述在
        卷，且有丁○○名義之台灣銀行存摺（帳號：00000000
        0000）提領明細影本、丁○○臺灣銀行中和分行八十五
        年五月一日至同年六月一日止之存款交易明細表一張、
        臺灣銀行中和分行匯入匯款傳票影本一紙、上海商業儲
        蓄銀行東臺北分行活期儲蓄存戶帳號第一三三七三之三
        號，戶名丙○○○自八十五年五月一日至同年五月三十
        一日往來明細附卷可稽（見偵第二四七四五號卷第六一
        、六二頁，本院卷(一)第五五、五六、六一至六三頁，本
        院卷(二)第八二、八三頁）。
  （三）再者，本案案發後，被告二人向告訴人及丁○○、甲○○等人坦承詐騙犯行，除據告訴人、丁○○、甲○○於
        偵、審中指述明確外，戊○○並簽發發票日為八十六年
        八月十三日，面額為一千四百五十萬元之本票影本一紙
        ，經乙○○背書後，交予告訴人之事實，有本票乙紙在
        卷可稽（見偵卷第十三頁）；至於未償之五十萬元，由
        戊○○交出五十萬元予丁○○，由後者於八十六年八月
        十一日分別匯款二十六萬六千五百元及二十三萬三千五
        百元至庚○○及告訴人之帳戶之事實，除經丁○○證述
        在卷外，並有匯款回條二紙可按（見偵卷第七三、七四
        頁）。被告二人除簽發、背書上開本票及匯還前開款項
        外，被告二人另簽發八十六年八月六日之「返還條件書
        」，略以：趙東署坦承向丁○○等詐騙一千五百萬元向
        省府秘書處行賄之用，此部分係虛構，願儘速返還；乙○○則願提供苗栗縣西湖鄉○○段之土地作為擔保等語
        （見偵卷第六七頁）。被告乙○○進一步於同年八月十
        日書立切結書，略以：趙東書籌還前述一千五百萬元之
        期間內，乙○○願提供苗栗縣西湖鄉○○段 481號等土
        地連帶保證，並交出權狀正本及印鑑證明由楊佳璋律師
        保管，絕不做他用或處理等，若八十六年八月二十日前
        無法償還，願提供設定擔保等語（見偵卷第六六頁）。
        綜觀上述本票、還款條件書、匯款回條及切結書，與告
        訴人、丁○○、甲○○等人所指被告二人於案發後坦承
        詐騙犯行乙節，正相符合。足證前揭丙○○○之指述及
        丁○○、甲○○、庚○○等人之證述與事實相符，可以
        採信。此外，並有乙○○所有之苗栗縣西湖鄉土地所有
        權狀影本六紙可稽（見偵第卷第十九至二四頁）。
  （四）戊○○、乙○○二人雖否認收受前揭一千五百萬元。惟
        查，丁○○、甲○○、庚○○等人一再指述於八十五年
        五月六日、七日分別將五百萬及一千萬元之款項交付與
        戊○○，而乙○○冒充省府官員，於五月六日在省府餐
        廳拿走五百萬元之事實，更經在場之庚○○、丁○○、
        甲○○等人指認明確（見偵第二四七四五號卷第五八頁
        反面、五九頁反面、七十、七一頁反面，原審卷第二二
        、二九、七九頁，本院卷(三)第三八頁）。且被告二人若
        未取得上開款項，何須於事後簽發上述本票、還款條件
        書、切結書，坦承詐騙，並進一步匯還部分款項及交出
        所有權狀正本暨印鑑證書，以作擔保？不僅如此，平日
        由戊○○使用之臺灣銀行新店分行趙延年（即戊○○之
        父）之帳戶（此為證人趙延年於原審訊問時證述在卷，
        並經戊○○自承明確，見原審卷第一七九、一八十頁）
        ，於八十五年五月八日有一筆自華南商業銀行台中港路
        分行以現金匯款方式，匯入六百三十萬元鉅款之匯款記
        錄，匯款人即為戊○○，亦有臺灣銀行新店分行九十二
        年十一月二十五日新店營字第 09200071151號函所檢送
        趙延年第000000000000號帳號開戶資料一份暨八十五年
        一月一日起至八十六年九月三十日止之帳戶往來明細三
        份、該行九十三年七月十二日新店營字第 09300039551
        號函所檢附之該行光碟櫃歷史明細查詢系統資料、華南
        商業銀行九十三年八月四日（93）華中港字第 316號函
        檢送戊○○八十五年五月七日在該分行以現金匯款方式
        ，匯入臺灣銀行新店分行六百三十萬元匯款單據一份附
        卷足稽（見原審卷第一五六至一六十頁，本院卷(一)第一
        七六至一七八、一八四、一八五頁）。
  （五）被告戊○○雖辯稱上述六百三十萬匯款非詐欺取得云云
        。惟查，戊○○於本院訊問時先稱：這筆款項是我父親
        把淡水、新店房子賣掉所得，由買方轉帳進來云云（見
        本院卷(一)第一四九、一五０頁）；嗣改稱：當時我做國
        宅不動產買賣，都有人交付金錢云云（見本院(一)卷第一
        五０頁）前後供述不一，已有疑問。其次，楊佳璋律師
        於原審訊問時證稱：丙○○○、丁○○曾經人介紹到事
        務所來，準備請我處理被騙一筆一千五百萬元的事，當
        時有交付給我一些文件，我建議以民事手段解決，乙○○有提供苗栗縣土地的所有權狀、印鑑證明、身分證證
        明等設定抵押權之文件。經評估結果土地不值錢，所以
        一直沒有設定，事後我就將上述文件還給丙○○○。依
        我在與他們談話記錄中可以看出，戊○○、乙○○二人
        承認欠有丙○○○等人款項，在一千五百萬元中，戊○○應該分到六百萬元左右，被告二人提到一千五百萬之
        用途與切結書所載相同，是為了打通關節的公關費用等
        語（見原審卷第一三一至一三三、一三五頁）。更可見
        戊○○所辯非真。該六百三十萬元與證人楊佳璋所述之
        六百餘萬元大致相符，入帳時間，恰在丁○○等人交付
        戊○○一千萬元之次日，匯款地點亦在台中。至於被告
        戊○○辯稱二度來回中興新村皆與丁○○、甲○○、庚○○、李克貞等人同行，縱無不實。然戊○○取得一千
        萬元後，曾與丁○○等人有短暫之分離，此期間內，被
        告戊○○足可暫行處理該一千萬元，被告戊○○此部分
        所辯，實不足以排除其於五月八日在台中存入上開詐欺
        所得之六百三十萬元鉅款之事實。
  （六）戊○○、乙○○雖辯稱前述返還條件書、切結書、本票
        等文件都是在非自由意思下所寫云云。惟除庚○○於原
        審訊問時證稱未對戊○○、乙○○二人施以強暴脅迫外
        （見原審卷第八十頁），甲○○於本院訊問時亦稱：當
        時並沒有任何限制戊○○行動自由，亦無任何脅迫行為
        等語（見本院卷(三)第六一、六二頁）；楊佳璋亦於原審
        訊問時稱：渠等在我事務所會談過程中氣氛平常，戊○○、乙○○二人協商時並無提出他們出具文件是在被恐
        嚇脅迫下製作等語（見原審卷第一三二、一三三頁）。
        被告所辯稱非自由意識下簽署文件云云，已難逕信。其
        次，前述文件所涉金額達一千五百萬元，且經律師見證
        ，所生之法律效果重大，若被告係在非自由意識下被強
        迫簽署與事實不符之文件，渠等理當報警或作適當之處
        理。且本票之發票日為八十六年八月十三日、返還條件
        書及切結書顯示簽立之時間為八十六年八月六日及八十
        六年八月十日，均係於不同時間分次簽署，被告亦不否
        認簽立時間不同，果如此，實難想像被告二人多次遭他
        人以不法手段強迫簽署牽涉重要權益之文件卻仍未報警
        ，或另循其他可資救濟之管道以排除前述不法之侵害。
        凡此種種，均大悖常情，被告二人此部分所辯顯為卸責
        之詞，不可採信。
  （七）被告雖指丁○○於本開發案前即認識乙○○，丁○○不
        可能誤認乙○○係省府官員云云。被告所舉之證人楊慧
        玥亦於原審中證稱：早於八十五年一、二月間即曾由戊○○、乙○○二人介紹，與丁○○洽談國宅買賣云云（
        見原審卷第一六四至一七十頁）。被告乙○○之妻己○○亦附和稱：我與乙○○、戊○○、楊慧玥及丁○○等
        人有於八十五年初有因談國宅生意第一次見面云云（見
        原審卷第一三八頁）。然丁○○稱：在省府餐廳交款那
        次是第一次見到乙○○（見原審卷第三十頁），又稱：
        因本土地開發案，始經甲○○之介紹而認識戊○○（原
        審卷第八十八頁）；即戊○○亦稱：任（國欽）先生介
        紹徐（泰成）先生要買松江路土地（見偵卷第五二頁反
        面）。果如此，丁○○如何能於八十五年初認識戊○○
        ？關於丁○○與楊慧玥認識並從事砂石買賣乙事，丁○○證稱：本開發案結束後始透過乙○○認識楊慧玥；又
        稱：因想從大陸進口砂石，缺乏資金，且想早點把丙○○○及庚○○被騙的錢追回來，而被告二人很有誠意想
        要透過我從事砂石生意獲取佣金，返還丙○○○及庚○○之損失，才事後透過乙○○之認識，與楊慧玥從事砂
        石買賣；又稱：省府交錢後一個月左右，被告二人有來
        推銷內湖國宅等語（見原審卷第一七三至一七五頁）。
        足見丁○○係事後始發現乙○○非省府官員，並進而與
        楊慧玥從事砂石生意，被告二人亦係事後始向丁○○推
        銷國宅。因之，楊慧玥所述於八十五年一、二月間，因
        戊○○、乙○○二人之介紹與丁○○洽談國宅買賣云云
        ，不可採信。
  （八）綜上所述，本案事證明確，戊○○、乙○○二人犯行堪
        以認定。被告其餘所辯及有利被告二人之其他證據，因
        不影響於本案事實之認定，無逐一審酌之必要，附此敘
        明。
  三、論罪及科刑之理由：
  （一）核被告戊○○、乙○○二人所為，均係犯刑法第三百三
        十九條第一項之詐欺取財罪，其二人有犯意聯絡及行為
        分擔，均為共同正犯。
  （二）審酌被告戊○○、乙○○二人犯罪之動機在謀取不法財
        物，其等冒用省府官員名義詐取鉅額資金之手段，嚴重
        破壞公務員形象，考量其等二人雖無前科，然對被害人
        所生之損害重大，且其二人犯後猶飾詞卸責未見悔意，
        迄仍未賠償被害人之態度等一切情狀，量處如主文第二
        項所示之刑。
  四、原判決撤銷之理由：本案被告戊○○及乙○○共犯詐欺罪
      ，事證明確，已如前述。原審疏未詳查，以告訴人之指述
      、證人證詞及其他證據方法均不能為戊○○及乙○○有罪
      證明，進而對其二人為無罪之諭知，尚有未洽。檢察官上
      訴，指摘原審判決不當，為有理由，自應由本院將原審判
      決撤銷改判。
據上論斷，應依刑事訴訟法第三百六十九條第一項前段、第三百
六十四條、第二百九十九條第一項前段、刑法第二十八條、第三
百三十九條第一項，罰金罰鍰提高標準條例第一條前段，判決如
主文。
本案經檢察官朱家崎到庭執行職務。
中　　華　　民　　國　　94　　年　　5 　　月　　31　　日
　　　　　　　　　刑事第十七庭審判長法　官　吳啟民
                                　　法　官　蘇隆惠
　　                          　    法　官　林瑞斌
以上正本證明與原本無異。
如不服本判決，應於收受送達後十日內向本院提出上訴書狀，其
未敘述上訴之理由者並得於提起上訴後十日內向本院補提理由書
（均須按他造當事人之人數附繕本）。
                                    書記官　陳思云
中　　華　　民　　國　　94　　年　　6 　　月　　1 　　日
附錄：本案論罪科刑法條全文
刑法第三百三十九條第一項
意圖為自己或第三人不法之所有，以詐術使人將本人或第三人之
物交付者，處五年以下有期徒刑、拘役或科或併科一千元以下罰
金。
